---
title: "Factores influyentes para el desarrollo de la educación" 
format: 
  revealjs:
    theme: multinivel.scss
    incremental: true
    slide-number: true
    auto-stretch: false
    transition: fade
    transition-speed: slow
    scrollable: true
    scrollOverflow: true           
    css: estilos.css 
    self-contained: true
editor: visual
---

# Factores influyentes para el desarrollo de la educación en Chile 

Matilda Raccagni y Rodrigo Huerta

Analisis de datos Multinivel 2025

------------------------------------------------------------------------

# Introducción

-   **Problematización:** La educación es uno de los pilares fundamentales del desarrollo individual y colectivo, en la sociedad chilena actual, el acceso y logro educativo son procesos muy influenciados por factores estructurales e individuales

-   **Variables a utilizar:** nivel educacional (dependiente), nivel educativo de los padres, etnicidad, conectividad digital y capacidad para concentrarse.

------------------------------------------------------------------------

# ¿En qué grado inciden los factores individuales y estructurales inciden en el nivel educativo máximo alcanzado por las personas en Chile? 

------------------------------------------------------------------------

### **Hipótesis – Nivel 1**

**H1**: La pertenencia a pueblos originarios se asocia negativamente con el nivel educacional.

**H2**: La dificultad para concentrarse tiene un efecto negativo sobre el nivel educacional.

### **Hipótesis – Nivel 2**

**H3**: Mayor conectividad comunal se asocia positivamente con el nivel educacional.

**H4**: Mayor educación promedio de los padres en la comuna se asocia positivamente con el nivel educacional.

**H5**: El efecto de la pertenencia a un pueblo indígena es moderado por la comuna.

### **Hipótesis – Interacción entre niveles**

**H6**: En comunas con mayor educación parental, el efecto negativo de ser indígena es menor.

------------------------------------------------------------------------

# Metodología

-   **Base de datos**: Encuesta CASEN 2022\
-   Diseño probabilístico, representatividad nacional\
-   **Submuestra**: 51.686 personas de 20+ años en 335 comunas

Para el analisis utilizamos la metodología multinivel, ya que sengún la literatura revisada, los factores de nivel dos inciden en nuestra variable dependiente.

------------------------------------------------------------------------

## Tablas de descriptivos variables nivel 1 y 2

Las variables que vamos a utilizar son las siguientes

```{r datos, echo=FALSE, warning=FALSE, message=FALSE}
pacman::p_load(tidyverse, # Manipulacion de datos
               car, # Recodificar
               sjPlot, # Tablas y graficos
               sjmisc, # Descriptivos
               kableExtra, # Tablas
               psych, # Bivariados
               corrplot, # Graficos correlación
               broom, 
               gginference,
               ggplot2,
               knitr,
               sjlabelled,
               dplyr,
               stargazer,
               lme4,
               haven,
               reghelper,
               texreg, 
               gt,
               ggeffects,
               labelled,
               influence.ME) # Varios          

options(scipen = 999) # para desactivar notacion cientifica
rm(list = ls()) # para limpiar el entorno de trabajo
```

```{r datos1, echo=FALSE, warning=FALSE, message=FALSE}
load("casen.Rdata") #cargamos base de datos

```

```{r descriptivos1, echo=FALSE, warning=FALSE, message=FALSE}

casen$comuna_factor <- as_factor(casen$comuna)

casen_desc1 = casen %>% select(nvl_educ, pueblo_indigena,
                              dificultad_conc, comuna)

# Descriptivos variables de nivel 1
casen_desc1 %>% ungroup() %>%
  select(-comuna) %>%
  psych::describe() %>%
  select(n, mean, sd, median, min, max, range, median) %>%
  kable(
    caption = "Descriptivos generales de variables nivel 1",
    digits = 2
  ) %>%
  kable_styling(full_width = TRUE)
```

```{r descriptivos2, echo=FALSE, warning=FALSE, message=FALSE}

# Tabla de descriptivos de las variables de nivel 2
casen_desc2 <- casen %>%
  group_by(comuna) %>%
  summarise(
    mean_educ_padres = mean(mean_educ_padres),
    mean_conectividad = mean(mean_conectividad),
    N_comunas = n()
  )

casen_desc2 %>%
  select(mean_educ_padres, mean_conectividad, N_comunas) %>%
  psych::describe() %>%
  select(n, mean, sd, median, min, max, range) %>%
  kable(
    caption = "Descriptivos generales de variables de nivel 2",
    digits = 2
  ) %>%
  kable_styling(full_width = TRUE)

```

------------------------------------------------------------------------

# Centrado y casos influyentes

-   Centramos ambas variables de nivel 2 a la gran media para lograr una mejor consistencia de los resultados. 

-   No detectamos casos influyentes

```{r centrado de variables, echo=FALSE, message=FALSE, warning=FALSE}


# 2) Centrado
# Centrado de la variable comprometida en la interacción
casen <- casen %>% ungroup() %>%
  mutate(mean_educ_padres_gmc = mean_educ_padres-mean(mean_educ_padres))

mg_educ_padres <- mean(casen$mean_educ_padres) # 2.24 = media general del nivel educacional de los padres

# Centrado de la variable mean_conectividad
casen <- casen %>% ungroup() %>%
  mutate(mean_conectividad_gmc = mean_conectividad-mean(mean_conectividad))

mg_conectividad <- mean(casen$mean_conectividad) # 2.22 = med

# mg = media general de las variables

```

------------------------------------------------------------------------

# Modelos

------------------------------------------------------------------------

# Modelo Nulo

El modelo nulo se representa como

$$
\text{nvl_educ}_{ij} = \gamma_{00} + u_{0j} + r_{ij}
$$

```{r datos9, echo=FALSE, message=FALSE, warning=FALSE}
modelo_nulo = lmer(nvl_educ ~ 1 + (1 | comuna), data = casen)

```

------------------------------------------------------------------------

# Modelo con predictores de nivel 1 {.small}

$$
\text{nvl_educ}_{ij} = \gamma_{00} + \gamma_{01}  \text{pueblo_indígena}_{ij} + \gamma_{02}  \text{dificultad_conc}_{ij}   
+ u_{0j} + r_{ij}
$$

------------------------------------------------------------------------

# Modelos con predictores de nivel 2 {.small}

$$
\text{nvl_educ}_{ij} = \gamma_{00} + \gamma_{01}  \text{mean_educ_padres_gmc}_{ij} + \gamma_{02}  \text{mean_conectividad_gmc}_{ij}   
+ u_{0j} + r_{ij}
$$

------------------------------------------------------------------------

# Modelos con predictores de nivel 1 y 2 {.small}

::: {style="font-size:85%"}
::: {style="overflow-x: auto; white-space: nowrap;"}
$$
\text{nvl_educ}_{ij} = \gamma_{00} + \gamma_{01}  \text{pueblo_indígena}_{ij} + \gamma_{02}  \text{dificultad_conc}_{ij} + \gamma_{03} \text{mean_educ_padres_gmc}_{ij} + \gamma_{04} \text{mean_conectividad_gmc}_{ij}  
+ u_{0j} + r_{ij}
$$
:::
:::

------------------------------------------------------------------------

# Modelo con pendiente aleatoria {.small}

::: {style="font-size:85%"}
::: {style="overflow-x: auto; white-space: nowrap;"}
$$
\text{nvl_educ}_{ij} = \gamma_{00} + \gamma_{01}  \text{pueblo_indígena}_{ij} + \gamma_{02}  \text{dificultad_conc}_{ij} + \gamma_{03} \text{mean_educ_padres_gmc}_{ij} + \gamma_{04} \text{mean_conectividad_gmc}_{ij}  
+ u_{0j} + u_{1j} \text {pueblo_indigena}+ r_{ij}
$$
:::
:::

------------------------------------------------------------------------

# Modelo con interacción entre niveles {.small}

::: {style="font-size:85%"}
::: {style="overflow-x: auto; white-space: nowrap;"}
$$
\text{nvl_educ}_{ij} = \gamma_{00} + \gamma_{01}  \text{pueblo_indígena}_{ij} + \gamma_{02}  \text{dificultad_conc}_{ij} + \gamma_{03} \text{mean_educ_padres_gmc}_{ij} + \gamma_{04} \text{mean_conectividad_gmc}_{ij} +  \gamma_{05} \text{pueblo_indigena*mean_educ_padres_gmc}
+ u_{0j} + u_{1j} \text {pueblo_indigena}+ r_{ij}
$$
:::
:::

------------------------------------------------------------------------

# Resultados

------------------------------------------------------------------------

# Gráfico Bivariado

```{r graficos bivariados, echo=FALSE, warning=FALSE, message=FALSE}

casen_biv1=casen %>% group_by(comuna) %>% select(mean_conectividad, nvl_educ, comuna) %>% na.omit() %>% summarise_all(mean)

sjPlot::plot_scatter(
  data = casen_biv1,
  x = mean_conectividad,
  y = nvl_educ,
  dot.labels = to_label(casen_biv1$comuna),
  fit.line = "lm",
  show.ci = TRUE,
  title = "Relación entre conectividad comunal y nivel educacional alcanzado",
  axis.title = c("Promedio de conectividad comunal", 
                 "Nivel educacional máximo alcanzado")
)

```

------------------------------------------------------------------------

# Resultados {.tiny}

::: {.scrollable style="overflow: auto; max-height: 500px;"}
```{r grafico modelo multinivel, echo=FALSE, warning=FALSE, message=FALSE, results='asis'}


casen$comuna_factor <- as_factor(casen$comuna)

# 1) Modelo nulo
modelo_nulo = lmer(nvl_educ ~ 1 + (1 | comuna_factor), data = casen)

# 2) Modelo con variables de nivel 1
resultados_1 = lmer(nvl_educ ~ pueblo_indigena + dificultad_conc + (1 | comuna_factor), data = casen)

# 3) Modelo con variables de nivel 2
resultados_2 = lmer(nvl_educ ~ mean_conectividad_gmc + mean_educ_padres_gmc + (1 | comuna_factor), data = casen)

# 4) Modelo con variables de nivel 1 y 2
resultados_3 <- lmer(nvl_educ ~ pueblo_indigena + dificultad_conc + 
                       mean_conectividad_gmc + mean_educ_padres_gmc + 
                    (1 | comuna_factor), data = casen)

# 5) Pendiente aleatoria (+ test de devianza)
# Pendiente aleatoria para pueblo_indigena
reg_al1=lmer(nvl_educ ~ 1 + pueblo_indigena + dificultad_conc + mean_conectividad_gmc + 
               mean_educ_padres_gmc + ( 1 + pueblo_indigena | comuna_factor), data = casen)

# 6) Interacción entre niveles
reg_int <- lmer(nvl_educ ~ pueblo_indigena*mean_educ_padres_gmc + dificultad_conc + 
                  mean_conectividad_gmc + (1 + pueblo_indigena | comuna_factor), data = casen)

# CÓDIGO PARA COMPARAR MODELOS
tab_model(modelo_nulo, resultados_1, resultados_2, resultados_3, reg_al1, reg_int,
          show.ci = FALSE,
          show.icc = TRUE,
          title = "Comparación de modelos",
          dv.labels = c("Modelo Nulo", 
                        "Modelo con predictores de nivel 1", 
                        "Modelo con predictores de nivel 2", 
                        "Modelo con predictores de nivel 1 y 2",
                        "Modelo con pendiente aleatoria",
                        "Modelo con interacción entre niveles"),
          pred.labels = c("(Intercepto)", 
                          "Pertenencia a pueblo indígena", 
                          "Dificultad para concentrarse", 
                          "Promedio nivel educativo de los padres (centrado)", 
                          "Promedio conectividad (centrado)",
                          "Interacción (pueblo_indigena:mean_educ_padres)"))


invisible(NULL)      # evita ecos adicionales

```
:::

<div>

<div>

</div>

</div>

------------------------------------------------------------------------

# Test de Devianza

```{r test anova, echo=FALSE, warning=FALSE, message=FALSE}
# Ver test ANOVA en una tabla
anova_resultados <- anova(resultados_3, reg_al1)

kable(anova_resultados, caption = "Comparación de modelos con test ANOVA")
```

---

# Gráfico de pendiente aleatoria (pueblo_indigena)

```{r grafico de pendiente aleatoria, echo=FALSE, warning=FALSE, message=FALSE}

install.packages("ggeffects")

# Graficar pendiente aleatoria

graf1=ggpredict(reg_al1, terms = c("pueblo_indigena","comuna_factor [Iquique, Calama, La Serena, Vallenar, Santiago, Concepción, Temuco, Valdivia, Punta Arenas]"), type = "random")
                                   
plot(graf1) # esto ponerlo dsp en el análisis separado de cada modelo
```

---

# Interracción entre niveles

```{r interracción entre niveles, echo=FALSE, warning=FALSE, message=FALSE}


plot_model(reg_int, type = "int")
```

------------------------------------------------------------------------

# Conclusiones

-   Se confirma incidencia de factores individuales y estructurales\
-   Variables comunales tienen **efectos importantes**\
-   Interacción propuesta no se encontró significativa\
-   Implicancias para políticas territoriales

------------------------------------------------------------------------

# Bibliografía

-   Bourdieu, P., & Passeron, J.-C. (1990). *La reproducción. Elementos para una teoría del sistema de enseñanza*. Laia.

-   Jiménez, J. M., & Fernández, M. A. (2022). Problemas de concentración que afectan el rendimiento académico: Estudio de caso. *Latinoamérica. Revista de Estudios Educativos*, 52(1). <https://latam.redilat.org/index.php/lt/article/view/3246>

-   López, J., & Escobar, A. (2008). Ser indígena en la educación superior: ¿Desventajas reales o percibidas? *Estudios Sociológicos*, 26(78), 713–736. <https://www.scielo.org.mx/scielo.php?pid=S0185-27602008000400003&script=sci_arttext>

-   Mejía, D. A., & Mejía, M. T. (2023). La influencia de los padres en el rendimiento académico de los niños. *ResearchGate*. [https://www.researchgate.net/publication/391068651_La_influencia_de_los_padres_en_el_rendimiento_academico_de_los_ninosThe_influence_of_parents_on_children's_academic_achievement](https://www.researchgate.net/publication/391068651_La_influencia_de_los_padres_en_el_rendimiento_academico_de_los_ninosThe_influence_of_parents_on_children's_academic_achievement)

-   Rodríguez, F., Pérez, M., & Arévalo, J. (2021). Análisis sobre la educación virtual: impactos en el proceso formativo. *Revista Conrado*, 17(83). <https://www.redalyc.org/journal/280/28073811035/html/>

-   Mide UC. (2020). *Indicadores de desarrollo comunal y escolar (IDCE): Desigualdades territoriales en la educación chilena.* Pontificia Universidad Católica de Chile. Recuperado de <https://mideuc.cl>

------------------------------------------------------------------------
