---
title: "Factores influyentes para el desarrollo de la educación" 
format: 
  revealjs:
    theme: multinivel.scss
    incremental: true
    slide-number: true
editor: visual
---

# Factores influyentes para el desarrollo de la educación en Chile
Matilda Raccagni y Rodrigo Huerta

Analisis de datos Multinivel 2025


---

# Introducción

* **Problematización:** La educación es uno de los pilares fundamentales del desarrollo individual y colectivo, en la sociedad chilena actual, el acceso y logro educativo son procesos muy influenciados por factores estructurales e individuales

* **Variables a utilizar:** nivel educacional (dependiente), nivel educativo de los padres, etnicidad, conectividad digital y capacidad para concentrarse.


---

# ¿En qué grado inciden los factores individuales y estructurales inciden en el nivel educativo máximo alcanzado por las personas en Chile?

---

### **Hipótesis – Nivel 1**

 **H1**: La pertenencia a pueblos originarios se asocia negativamente con el nivel educacional.

**H2**: La dificultad para concentrarse tiene un efecto negativo sobre el nivel educacional.

### **Hipótesis – Nivel 2**

**H3**: Mayor conectividad comunal se asocia positivamente con el nivel educacional.

**H4**: Mayor educación promedio de los padres en la comuna se asocia positivamente con el nivel educacional.

**H5**: El efecto de la pertenencia a un pueblo indígena es moderado por la comuna.

### **Hipótesis – Interacción entre niveles**

**H6**: En comunas con mayor educación parental, el efecto negativo de ser indígena es menor.

---

# Metodología

- **Base de datos**: Encuesta CASEN 2022  
- Diseño probabilístico, representatividad nacional  
- **Submuestra**: 51.686 personas de 20+ años en 335 comunas

Para el analisis utilizamos la metodología multinivel, ya que sengún la literatura revisada, los factores de nivel dos inciden en nuestra variable dependiente.

---

## Tablas de descriptivos variables nivel 1 y 2

Las variables que vamos a utilizar son las siguientes

```{r datos, echo=FALSE, warning=FALSE, message=FALSE}
pacman::p_load(tidyverse, # Manipulacion de datos
               car, # Recodificar
               sjPlot, # Tablas y graficos
               sjmisc, # Descriptivos
               kableExtra, # Tablas
               psych, # Bivariados
               corrplot, # Graficos correlación
               broom, 
               gginference,
               ggplot2,
               dplyr,
               stargazer,
               lme4,
               haven,
               reghelper,
               texreg, 
               gt) # Varios           

options(scipen = 999) # para desactivar notacion cientifica
rm(list = ls()) # para limpiar el entorno de trabajo
```

```{r datos1, echo=FALSE, warning=FALSE, message=FALSE}
load("casen.Rdata") #cargamos base de datos

```

```{r descriptivos1, echo=FALSE, warning=FALSE, message=FALSE}

casen$comuna_factor <- as_factor(casen$comuna)

casen_desc1 = casen %>% select(nvl_educ, pueblo_indigena,
                              dificultad_conc, comuna)

# Descriptivos variables de nivel 1
casen_desc1 %>% ungroup() %>%
  select(-comuna) %>%
  psych::describe() %>%
  select(n, mean, sd, median, min, max, range, median) %>%
  kable(
    caption = "Descriptivos generales de variables nivel 1",
    digits = 2
  ) %>%
  kable_styling(full_width = TRUE)
```

```{r descriptivos2, echo=FALSE, warning=FALSE, message=FALSE}

# Tabla de descriptivos de las variables de nivel 2
casen_desc2 <- casen %>%
  group_by(comuna) %>%
  summarise(
    mean_educ_padres = mean(mean_educ_padres),
    mean_conectividad = mean(mean_conectividad),
    N_comunas = n()
  )

casen_desc2 %>%
  select(mean_educ_padres, mean_conectividad, N_comunas) %>%
  psych::describe() %>%
  select(n, mean, sd, median, min, max, range) %>%
  kable(
    caption = "Descriptivos generales de variables de nivel 2",
    digits = 2
  ) %>%
  kable_styling(full_width = TRUE)

```

---

# Graficos bivariados




---

# Centrado de variables



---

# Modelo Nulo

El modelo nulo se representa como $NivelEduc_{ij} = \beta_0 + u_{0j} + \epsilon_{ij}$.

```{r datos9, echo=FALSE, message=FALSE, warning=FALSE}
modelo_nulo = lmer(nvl_educ ~ 1 + (1 | comuna), data = casen)

screenreg(modelo_nulo)

reghelper::ICC(modelo_nulo)

```

```{r}
reghelper::ICC(modelo_nulo)
```


---

# Modelo con predictores de nivel 1



```{r modelomultinivel, echo=FALSE, message=FALSE, warning=FALSE, results='asis'}
resultados_1 <- lmer(nvl_educ ~ pueblo_indigena + dificultad_conc + 
                    mean_educ_padres + mean_conectividad + 
                    (1 | comuna), data = casen)

tab_model(resultados_1,
          show.ci = FALSE,
          show.icc = FALSE,
          title = "Modelo multinivel",
          dv.labels = c("Nivel educacional máximo"),
          pred.labels = c("(Intercepto)", 
                          "Pertenencia a pueblo indígena", 
                          "Dificultad para concentrarse", 
                          "Promedio educativo de los padres (comuna)", 
                          "Promedio conectividad (comuna)"))

```



---

# Modelos estimados

- Modelo 0: Nulo  
- Modelo 1: Nivel 1 (pueblo indígena y concentración)  
- Modelo 2: Nivel 2  
- Modelo 3: Ambos niveles  
- Modelo 4: Pendientes aleatorias  
- Modelo 5: Interacción entre niveles

---

# Resultados – Nivel 1

- **Efectos significativos** y negativos:  
  - Ser indígena: −0.36  
  - Dificultad para concentrarse: −0.75

---

# Resultados – Nivel 2

- Educación parental comunal centrada: +0.24  
- Conectividad comunal centrada: **+1.82**

---

# Resultados – Modelo con interacción

- Se modeló interacción entre pertenencia indígena y educación parental comunal  
- No se encontró interacción significativa  
- Se incluyen gráficos exploratorios

---

# Conclusiones

- Se confirma incidencia de factores individuales y estructurales  
- Variables comunales tienen **efectos importantes**  
- Interacción propuesta no se encontró significativa  
- Implicancias para políticas territoriales

---

# Bibliografía

*Agrega aquí tu bibliografía formateada si la necesitas (o usa Zotero/BibTeX con Quarto)*

---

