---
title: "Factores influyentes para el desarrollo de la educación" 
format: 
  revealjs:
    theme: multinivel.scss
    incremental: true
    slide-number: true
editor: visual
---

# Factores influyentes para el desarrollo de la educación en Chile

Matilda Raccagni y Rodrigo Huerta

Analisis de datos Multinivel 2025

------------------------------------------------------------------------

# Introducción

-   **Problematización:** La educación es uno de los pilares fundamentales del desarrollo individual y colectivo, en la sociedad chilena actual, el acceso y logro educativo son procesos muy influenciados por factores estructurales e individuales

-   **Variables a utilizar:** nivel educacional (dependiente), nivel educativo de los padres, etnicidad, conectividad digital y capacidad para concentrarse.

------------------------------------------------------------------------

# ¿En qué grado inciden los factores individuales y estructurales inciden en el nivel educativo máximo alcanzado por las personas en Chile?

------------------------------------------------------------------------

### **Hipótesis – Nivel 1**

**H1**: La pertenencia a pueblos originarios se asocia negativamente con el nivel educacional.

**H2**: La dificultad para concentrarse tiene un efecto negativo sobre el nivel educacional.

### **Hipótesis – Nivel 2**

**H3**: Mayor conectividad comunal se asocia positivamente con el nivel educacional.

**H4**: Mayor educación promedio de los padres en la comuna se asocia positivamente con el nivel educacional.

**H5**: El efecto de la pertenencia a un pueblo indígena es moderado por la comuna.

### **Hipótesis – Interacción entre niveles**

**H6**: En comunas con mayor educación parental, el efecto negativo de ser indígena es menor.

------------------------------------------------------------------------

# Metodología

-   **Base de datos**: Encuesta CASEN 2022\
-   Diseño probabilístico, representatividad nacional\
-   **Submuestra**: 51.686 personas de 20+ años en 335 comunas

Para el analisis utilizamos la metodología multinivel, ya que sengún la literatura revisada, los factores de nivel dos inciden en nuestra variable dependiente.

------------------------------------------------------------------------

## Tablas de descriptivos variables nivel 1 y 2

Las variables que vamos a utilizar son las siguientes

```{r datos, echo=FALSE, warning=FALSE, message=FALSE}
pacman::p_load(tidyverse, # Manipulacion de datos
               car, # Recodificar
               sjPlot, # Tablas y graficos
               sjmisc, # Descriptivos
               kableExtra, # Tablas
               psych, # Bivariados
               corrplot, # Graficos correlación
               broom, 
               gginference,
               ggplot2,
               dplyr,
               stargazer,
               lme4,
               haven,
               reghelper,
               texreg, 
               gt,
               ggrepel) # Varios           

options(scipen = 999) # para desactivar notacion cientifica
rm(list = ls()) # para limpiar el entorno de trabajo
```

```{r datos1, echo=FALSE, warning=FALSE, message=FALSE}
load("casen.Rdata") #cargamos base de datos

```

```{r descriptivos1, echo=FALSE, warning=FALSE, message=FALSE}

casen$comuna_factor <- as_factor(casen$comuna)

casen_desc1 = casen %>% select(nvl_educ, pueblo_indigena,
                              dificultad_conc, comuna)

# Descriptivos variables de nivel 1
casen_desc1 %>% ungroup() %>%
  select(-comuna) %>%
  psych::describe() %>%
  select(n, mean, sd, median, min, max, range, median) %>%
  kable(
    caption = "Descriptivos generales de variables nivel 1",
    digits = 2
  ) %>%
  kable_styling(full_width = TRUE)
```

```{r descriptivos2, echo=FALSE, warning=FALSE, message=FALSE}

# Tabla de descriptivos de las variables de nivel 2
casen_desc2 <- casen %>%
  group_by(comuna) %>%
  summarise(
    mean_educ_padres = mean(mean_educ_padres),
    mean_conectividad = mean(mean_conectividad),
    N_comunas = n()
  )

casen_desc2 %>%
  select(mean_educ_padres, mean_conectividad, N_comunas) %>%
  psych::describe() %>%
  select(n, mean, sd, median, min, max, range) %>%
  kable(
    caption = "Descriptivos generales de variables de nivel 2",
    digits = 2
  ) %>%
  kable_styling(full_width = TRUE)

```

------------------------------------------------------------------------

# Graficos bivariados

```{r graficos bivariados, echo=FALSE, warning=FALSE, message=FALSE}

casen_biv1=casen %>% group_by(comuna) %>% select(mean_conectividad, nvl_educ, comuna) %>% na.omit() %>% summarise_all(mean)

sjPlot::plot_scatter(
  data = casen_biv1,
  x = mean_conectividad,
  y = nvl_educ,
  dot.labels = to_label(casen_biv1$comuna),
  fit.line = "lm",
  show.ci = TRUE,
  title = "Relación entre conectividad comunal y nivel educacional alcanzado",
  axis.title = c("Promedio de conectividad comunal", 
                 "Nivel educacional máximo alcanzado")
)
```

------------------------------------------------------------------------

# Centrado de variables

------------------------------------------------------------------------

# Modelo Nulo

El modelo nulo se representa como $NivelEduc_{ij} = \beta_0 + u_{0j} + \epsilon_{ij}$.

```{r datos9, echo=FALSE, message=FALSE, warning=FALSE}
modelo_nulo = lmer(nvl_educ ~ 1 + (1 | comuna), data = casen)

screenreg(modelo_nulo)

reghelper::ICC(modelo_nulo)

```

```{r}
reghelper::ICC(modelo_nulo)
```

------------------------------------------------------------------------

# Modelo con predictores de nivel 1 {.small}

$$
\text{NivelEduc}_{ij} = \beta_0 + \beta_1 \cdot \text{Indígena}_{ij} + \beta_2 \cdot \text{DificultadConc}_{ij} + \beta_3 \cdot \text{EducPadres}_{j} + \beta_4 \cdot \text{Conectividad}_{j} 
+ u_{0j} + \epsilon_{ij}
$$

------------------------------------------------------------------------

# Modelos con predictores de nivel 2

Formula bla bla

---

# Modelos

---

------------------------------------------------------------------------

# Resultados – Nivel 1

-   **Efectos significativos** y negativos:
    -   Ser indígena: −0.36\
    -   Dificultad para concentrarse: −0.75

------------------------------------------------------------------------

# Resultados – Nivel 2

-   Educación parental comunal centrada: +0.24\
-   Conectividad comunal centrada: **+1.82**

------------------------------------------------------------------------

# Resultados – Modelo con interacción

-   Se modeló interacción entre pertenencia indígena y educación parental comunal\
-   No se encontró interacción significativa\
-   Se incluyen gráficos exploratorios

------------------------------------------------------------------------

# Conclusiones

-   Se confirma incidencia de factores individuales y estructurales\
-   Variables comunales tienen **efectos importantes**\
-   Interacción propuesta no se encontró significativa\
-   Implicancias para políticas territoriales

------------------------------------------------------------------------

# Bibliografía

-   Bourdieu, P., & Passeron, J.-C. (1990). *La reproducción. Elementos para una teoría del sistema de enseñanza*. Laia.

-   Jiménez, J. M., & Fernández, M. A. (2022). Problemas de concentración que afectan el rendimiento académico: Estudio de caso. *Latinoamérica. Revista de Estudios Educativos*, 52(1). <https://latam.redilat.org/index.php/lt/article/view/3246>

-   López, J., & Escobar, A. (2008). Ser indígena en la educación superior: ¿Desventajas reales o percibidas? *Estudios Sociológicos*, 26(78), 713–736. <https://www.scielo.org.mx/scielo.php?pid=S0185-27602008000400003&script=sci_arttext>

-   Mejía, D. A., & Mejía, M. T. (2023). La influencia de los padres en el rendimiento académico de los niños. *ResearchGate*. [https://www.researchgate.net/publication/391068651_La_influencia_de_los_padres_en_el_rendimiento_academico_de_los_ninosThe_influence_of_parents_on_children's_academic_achievement](https://www.researchgate.net/publication/391068651_La_influencia_de_los_padres_en_el_rendimiento_academico_de_los_ninosThe_influence_of_parents_on_children's_academic_achievement)

-   Rodríguez, F., Pérez, M., & Arévalo, J. (2021). Análisis sobre la educación virtual: impactos en el proceso formativo. *Revista Conrado*, 17(83). <https://www.redalyc.org/journal/280/28073811035/html/>

-   Mide UC. (2020). *Indicadores de desarrollo comunal y escolar (IDCE): Desigualdades territoriales en la educación chilena.* Pontificia Universidad Católica de Chile. Recuperado de <https://mideuc.cl>

------------------------------------------------------------------------
