---
title: "Incidencia en el nivel educacional máximo alcanzado de adultos chilenos"
subtitle: "Análisis de datos Multinivel"
author: "Matilda Raccagni, Rodrigo Huerta"
date: "2025-05-28"
lang: es
format: html
editor: visual
---

# Abstract

En esta investigación se ahondaran en los factores que inciden en el nivel educacional máximo alcanzado por personas con 20 años o más residentes en 324 comunas de Chile. Se trabajara con un N general de 51.686 casos. Se busca ahondar en la influencia que tienen las siguientes variables: si pertenece a un pueblo indígena; nivel educacional de los padres; conectividad a internet; y dificultad para concentrarse y poner atención. La relevancia de esta investigación radica en que la educación es uno de los pilares fundamentales de las sociedades modernas, tanto en los procesos de socialización como culturales. Existen diversos factores que pueden incidir en alcanzar o no un nivel determinado de educación, como pueden ser los ya nombrados o el nivel de ingresos, el sexo, la orientación sexual o la edad. Se buscará realizar un modelo multinivel donde trabajaremos con variables de nivel 1 y de nivel 2 para ver su incidencia en nuestra variable dependiente.

# 1) Introducción

La educación es un pilar fundamental del desarrollo individual y colectivo. En sociedades profundamente desiguales como las latinoamericanas y en este caso, la chilena, el acceso y logro educativo son procesos fuertemente influenciados por factores estructurales e individuales. En particular, variables como el nivel educacional de los padres, la pertenencia a pueblos indígenas, las dificultades de concentración, la conectividad digital, junto con la comuna de residencia se configuran como determinantes críticos del nivel educativo máximo alcanzado por los individuos. Esta problemática no solo tiene implicancias en términos de oportunidades individuales, sino que también reproduce desigualdades sociales estructurales que afectan la cohesión y movilidad social (Bourdieu & Passeron, 1990).

Diversos estudios han demostrado que el nivel educativo de los padres constituye un predictor sólido del rendimiento académico y de las trayectorias escolares de sus hijos. Mejía y Mejía (2023) sostienen que los hijos de padres con mayor nivel de instrucción (capital cultural) tienden a alcanzar logros educativos más altos, en parte por el capital cultural que se transmite en el hogar y por el acompañamiento en el proceso educativo. Este fenómeno ha sido ampliamente documentado en donde el capital familiar actúa como una ventaja comparativa.

Otro eje de desigualdad significativa es la pertenencia a pueblos indígenas. En su análisis sobre el acceso y permanencia de estudiantes indígenas en la educación superior, López y Escobar (2008) destacan las múltiples barreras—lingüísticas, económicas y culturales—que enfrentan estos estudiantes. Además, señalan que la discriminación estructural reduce las expectativas de éxito escolar y limita la movilidad educativa de esta población. Esta situación historica que requieren una atención particular.

La conectividad digital ha adquirido una relevancia especial en los últimos años, particularmente a raíz de la pandemia de COVID-19. Rodríguez et al. (2021) muestran cómo la falta de acceso a dispositivos tecnológicos y a internet de calidad afectó negativamente el proceso formativo de miles de estudiantes. Las brechas digitales se han convertido así en un nuevo eje de desigualdad educativa, afectando especialmente a estudiantes de zonas rurales o de bajos ingresos, quienes vieron restringido su derecho a la educación durante largos periodos.

En esta línea, también es relevante considerar la **comuna de residencia** como un factor que puede incidir en las oportunidades educativas de los individuos. Las comunas en Chile presentan profundas diferencias en términos de calidad de la infraestructura escolar, dotación docente, oferta de programas educativos y condiciones socioeconómicas locales. Así, estudiantes que viven en comunas con mayores recursos y mejor acceso a servicios públicos tienden a contar con un entorno más propicio para el desarrollo académico, mientras que aquellos que residen en comunas más vulnerables enfrentan múltiples obstáculos que limitan su trayectoria escolar. Estas diferencias comunales se traducen en desigualdades en el nivel educativo máximo alcanzado, reforzando patrones territoriales de exclusión y movilidad social reducida.

En el plano individual, factores como la dificultad de concentración también inciden en el rendimiento académico. Jiménez y Fernández (2022) analizan cómo los problemas de concentración afectan negativamente el aprendizaje, y cómo estas dificultades se ven exacerbadas en contextos de pobreza, estrés familiar o ausencia de acompañamiento educativo. Las condiciones del entorno, por tanto, pueden potenciar o mitigar estas dificultades individuales, lo que evidencia la necesidad de un enfoque integral.

En este contexto, es crucial analizar cómo la conjunción de factores como el nivel educativo de los padres, la etnicidad, la conectividad digital, la comuna y las capacidades individuales (como la concentración) contribuyen o limitan el logro educativo máximo. No se trata de fenómenos aislados, sino de un entramado complejo donde se articulan múltiples dimensiones de la desigualdad. Entender esta dinámica resulta clave para proponer intervenciones eficaces que garanticen una mayor equidad en el acceso, permanencia y éxito en el sistema educativo.

Para el presente estudio vamos a utilizar la encuesta CASEN 2022, de la cual se extrajo 51.686 observaciones y 9 variables. Nuestra variable dependiente es “el máximo nivel educacional alcanzado”, y nuestras variables independientes de nivel 1 son “la pertenencia a pueblos originarios” y “dificultad para concentrarse”, en nuestras variables de nivel 2 tenemos el “nivel máximo de educacional alcanzado por los padres” y "conectividad", y nuestra variable de anidación serán las “comunas”.

# 2) Objetivos

### Objetivo general**:**

Calcular y analizar el efecto de factores individuales (variables de nivel 1) y contextuales (variables de nivel 2 y de anidación) sobre el nivel educativo máximo alcanzado por las personas en Chile.

### **Objetivos Especificos:**

1\) Determinar la influencia de variables de nivel 1, como la pertenencia a pueblos indígenas o la dificultad para concentrarse, en el nivel educacional máximo alcanzado.

2\) Determinar la influencia de variables de nivel 2 (agrupadas por comuna), como el promedio de conectividad de la comuna o el promedio del nivel educacional máximo de los padres de la comuna, en el nivel educacional máximo alcanzado

### **Hipótesis** Nivel 1:

-   **H1:** La pertenencia a pueblos originarios se asocia negativamente con el nivel educacional máximo alcanzado.

-   **H2:** La dificultad para concentrarse tiene un efecto negativo sobre el nivel educacional máximo alcanzado.

### **Hipótesis** Nivel 2:

-   **H3:** Pertenecer a una comuna con un alto nivel de conectividad tiene un efecto positivo sobre el nivel educacional máximo.

-   **H4:** La pertenencia a una comuna con un alto promedio de nivel educativo de los padres se asocia positivamente con el nivel educacional máximo alcanzado

-   H5: El efecto que tiene pertenecer a un pueblo indígena sobre el nivel educacional se ve moderado por la comuna

# 3) Variables y estadísticos descriptivos

```{r datos, echo=FALSE, warning=FALSE, message=FALSE}
pacman::p_load(tidyverse, # Manipulacion de datos
               car, # Recodificar
               sjPlot, # Tablas y graficos
               sjmisc, # Descriptivos
               kableExtra, # Tablas
               psych, # Bivariados
               corrplot, # Graficos correlación
               broom, 
               gginference,
               ggplot2,
               dplyr,
               stargazer,
               lme4,
               haven,
               reghelper,
               texreg, 
               gt) # Varios           

options(scipen = 999) # para desactivar notacion cientifica
rm(list = ls()) # para limpiar el entorno de trabajo
```

```{r datos1, echo=FALSE, warning=FALSE, message=FALSE}
load("casen.Rdata") #cargamos base de datos
```

### **Estadísticos descriptivos para variables de nivel 1**

a\) Nivel educacional máximo alcanzado (dependiente)

La variable nivel educacional máximo alcanzado por la persona encuestada es una variable cuantitativa, ya que sus categorías tienen un orden jerárquico y son más de 5 posibles valores. Los valores van de 0 a 8, el valor más bajo significa que no ha recibido ninguna educación formal, mientras que el valor más alto significa que ha completado un postgrado o más, pasando por etapas como educación básica, media y superior, completa o incompleta. Esta variable permite analizar cómo se distribuye la población encuestada con respecto al nivel de educación máximo alcanzado.

Se puede observar que la media de esta variable es 4, al igual que su moda, lo que equivale a la educación media completa, tambien se observa una desviación estandar de 1.85 puntos con respecto de la media . Por otro lado, un 25% de los encuestados llegaron a un nivel de educación básica incompleta, y únicamente un 24,57% de la muestra tuvo algún tipo de educación superior (universitaria o tecnica) y/o postgrado.

```{r descriptivos1, echo=FALSE, warning=FALSE, message=FALSE}

casen$comuna_factor <- as_factor(casen$comuna)

casen_desc1 = casen %>% select(nvl_educ, pueblo_indigena,
                              dificultad_conc, comuna)

# Descriptivos variables de nivel 1
casen_desc1 %>% ungroup() %>%
  select(-comuna) %>%
  psych::describe() %>%
  select(n, mean, sd, median, min, max, range, median) %>%
  kable(
    caption = "Descriptivos generales de variables nivel 1",
    digits = 2
  ) %>%
  kable_styling(full_width = TRUE)
```

### **Estadísticos descriptivos para variables de nivel 2**

poner análisis descriptivos de variables de nivel 2

```{r descriptivos2, echo=FALSE, warning=FALSE, message=FALSE}

# Tabla de descriptivos de las variables de nivel 2
casen_desc2 <- casen %>%
  group_by(comuna) %>%
  summarise(
    mean_educ_padres = mean(mean_educ_padres),
    mean_conectividad = mean(mean_conectividad),
    N_comunas = n()
  )

casen_desc2 %>%
  select(mean_educ_padres, mean_conectividad, N_comunas) %>%
  psych::describe() %>%
  select(n, mean, sd, median, min, max, range) %>%
  kable(
    caption = "Descriptivos generales de variables de nivel 2",
    digits = 2
  ) %>%
  kable_styling(full_width = TRUE)

```

b\) Pertenencia a pueblos indígenas

La variable pertenencia a pueblos indígenas identifica si la persona se reconoce como perteneciente a uno de los 10 pueblos originarios reconocidos en Chile. Es una dummy, donde el valor 1 índica pertenencia y el 0 indica no pertenencia. Esta variable permite observar los porcentajes de pertenencia indígena y no indígena.

En la variable de pueblos indigenas podemos observar que del total de la muestra de 51.686 encuestados, más de 4/5 de la muestra (87% aprox.) no se considera o no pertenece a un pueblo originario, mientras que el 13.16% de los encuestados sí pertenece o se considera a sí mismo parte de algún pueblo originario.

c\) Dificultad para concentrarse:

La variable dificultad de concentración mide el grado en que la persona declara tener dificultades para concentrarse o mantener la atención. Es una variable categórica, con una escala que va desde el 0 (no tiene dificultad) hasta el 3 (sí presenta bastante dificultad).

En cuanto a las medidas de tendencia central, se observa que la media de la dificultad de concentración es moderadamente baja, lo que sugiere que la mayoría de las personas encuestadas no reporta niveles elevados de dificultad. La mediana y la moda son valores cercanos a 0 o 1, lo que refuerza lo dicho. Respecto a la dispersión, la desviación estándar y la varianza indican que existe cierta variabilidad entre los encuestados, aunque no extrema. Es cerca de un 2% de los encuestados los que tienen problemas de concentración.

d\) Promedio maximo nivel educacional padres:

Esta variable representa el nivel educacional más alto alcanzado por ambos padres de la persona encuestada, calculando un promedio entre ambos. Es una variable categórica ordinal que va de valores 1 a 5, y como es un promedio puede tener valores intermedios como 2.5 o 3.5. Valores más altos indican un mayor nivel de educación parental, lo que suele estar asociado positivamente con el nivel educacional alcanzado por los hijos. Este promedio se calculo en base a una pregunta que medía el nivel educacional de la madre y del padre, la cual fue recodificada para que cada una pudiera tener valores entre 1-5 para luego calcular el promedio.

Los resultados muestran que el nivel educacional de los padres se concentra en tramos bajos. La media es de 2,24 y la mediana es 2, lo que indica que la mayoría no supera la enseñanza básica. La moda también es 2, reafirmando esta tendencia. Aunque hay casos con niveles altos (rango hasta 5), estos son poco frecuentes.

En términos proporcionales (Tabla 5.1), cerca del 61% de los padres se ubica entre niveles “muy bajo” y “bajo”, mientras que solo un 10% alcanza niveles “medio-alto” o superiores.

e\) Escala conectividad

Esta variable indica el nivel de acceso a conexión a internet del encuestado, ya sea medianta banda ancha móvil, mediante datos moviles en un celular o por fibra óptica. Esta variable es cuantitativa y tiene valores entre 0 a 5, y es una variable construida como escala sumativa, es decir los valores más altos tienen mas posibilidades de una mejor conexión o una conexión mas constante a internet, mientras que el 0 representa que la persona no tiene acceso a internet.

Los resultados muestran que el nivel de conectividad es mayoritariamente bajo. La media es de 2,22 y la moda es 1, lo que indica que muchas personas tienen poca o ninguna conexión a internet. El 25% de los casos está en el nivel más bajo (cuartil 1 = 1) en un rango de 0 a 5, y el 75% no supera el nivel 3. Aunque hay casos con alta conectividad (rango hasta 5), son pocos. En general, se observa una distribución desigual, con predominio de bajos niveles de acceso.

e\) Comuna (cluster)

La variable comuna identifica la unidad territorial en la que reside cada persona encuestada. Corresponde a una variable categórica nominal con 335 categorías posibles, una por cada comuna del país. En este análisis se utilizará esta variable como la variable de anidación o cluster.

En esta variable se encuestaron a 335 comunas en total, de las cuales las siguientes comunas; Ollague, Juan Fernández, Isla de Pascua, Cochamo, Chaitén, Futaleufú, Hualaihue, Palena, Guaitecas, O´Higgins y La Antártica no respondieron, por lo que nuestro N real es 324 comunas encuestadas.

En la Tabla 7 se puede observar las 25 comunas con más frecuencia de respuesta, que del total de 51.686 respuestas totales, representan el 39.87% del total, es decir 20.608 encuestados viven en alguna de esas comunas. La comuna con más respuestas fue Arica con un total de 1805, es decir un 3,49% total de la muestra. La media de respuestas por comuna es de 154.28, con una desviación estándar de 222.57 respuestas, lo que significa que hay comunas con mucha más representación que otras

```{r datos8, echo=FALSE, warning=FALSE, message=FALSE}

casen <- casen %>%
  mutate(comuna_label = as_factor(comuna))


comuna_freq <- casen %>%
  count(comuna_label) %>%
  mutate(porcentaje = n / sum(n) * 100)


# Calcular frecuencias y ordenar
freq_comunas <- casen %>% ungroup() %>%
  count(comuna_label, sort = FALSE)

top_25 <- freq_comunas %>%
  slice_max(n, n = 25)

ggplot(top_25, aes(x = reorder(comuna_label, n), y = n)) +
  geom_col(fill = "darkgreen") +
  coord_flip() +
  labs(title = "Tabla 7: Top 25 comunas más frecuentes", x = "Comuna", y = "Frecuencia") +
  theme_minimal()

comuna_freq2 <- casen %>%
  group_by(comuna) %>%
  summarise(frecuencia = n())

desc7 <- comuna_freq2 %>% 
  summarise(
    Media = mean(frecuencia),
    Mediana = median(frecuencia),
    `Cuartil 1` = quantile(frecuencia, probs = .25),
    `Cuartil 3` = quantile(frecuencia, probs = .75),
    Rango = max(frecuencia) - min(frecuencia),
    `Desviación estándar` = sd(frecuencia),
    Varianza = var(frecuencia),
    Moda = moda(frecuencia)  # asegúrate de tener la función `moda()` definida
  )

tabla7.1 <- kableExtra::kbl(desc7, escape = FALSE, full_width = FALSE,
                            caption = "Tabla 7.1: Estadísticos descriptivos de la frecuencia de comunas") %>%
  kableExtra::kable_classic(full_width = FALSE, font_size = 14) %>%
  kableExtra::add_footnote(label = "Fuente: Elaboración propia en base a Encuesta CASEN 2022.")

tabla7.1

```

# **4) Modelos y métodos**

### **Correlación intraclase (ICC)**

Se construyó un modelo nulo sin predictores, integrando únicamente la variable dependiente y la variable cluster, para conocer los componentes de la varianza.

```{r datos9, echo=FALSE, message=FALSE, warning=FALSE}
modelo_nulo = lmer(nvl_educ ~ 1 + (1 | comuna), data = casen)

screenreg(modelo_nulo)
```

Se calculó la correlación intraclase para conocer qué porcentaje de la varianza del nivel educacional máximo alcanzado se debe a variables de nivel 2. El resultado fue de 0.14, lo que significa que el 14% de la varianza de la variable dependiente se asocia a la pertenencia a la comuna.

```{r correlacionicc, echo=FALSE, message=FALSE, warning=FALSE}
reghelper::ICC(modelo_nulo)

```

### **Modelo multinivel**

Se puede observar que el valor que más impacta al nivel educacional máximo alcanzado es el promedio del nivel educativo de los padres por comuna, ya que, por cada punto que aumenta este promedio nuestra variable dependiente aumenta en 1.8 puntos aproximadamente, rechazando la hipótesis nula con un nivel de confianza mayor al 95% y encontrando evidencia a favor de la hipótesis alternativa que afirma que unos padres con un nivel educacional más alto se asocian a un nivel educacional más alto alcanzado.

Sobre la variable de pertenencia a pueblos indígenas, también encontramos evidencia a favor de nuestra hipótesis nula, ya que, al ser dummy, se puede afirmar que el hecho de ser indígena hace que el nivel educacional máximo alcanzado disminuya en 0.32 puntos con un 99.9% de confianza.

Dentro del impacto negativo, es la dificultad para concentrarse la que tiene el mayor impacto, ya que con un p-value menor a 0.001 podemos afirmar que por cada punto que aumenta, el nivel educacional máximo alcanzado disminuye en 0.75 puntos, rechazando así la hipótesis nula de no asociación.

Finalmente, la conectividad tiene un impacto positivo en nuestra variable dependiente. Es posible rechazar la hipótesis nula con una probabilidad de error menor a 0.001 y encontrar evidencia a favor de nuestra hipótesis alternativa. Por cada punto que sube el promedio de conectividad por comuna, el nivel educacional máximo alcanzado por la persona encuestada aumenta en 0.22 puntos.

```{r modelomultinivel, echo=FALSE, message=FALSE, warning=FALSE, results='asis'}
resultados_1 <- lmer(nvl_educ ~ pueblo_indigena + dificultad_conc + 
                    mean_educ_padres + mean_conectividad + 
                    (1 | comuna), data = casen)

tab_model(resultados_1,
          show.ci = FALSE,
          show.icc = FALSE,
          title = "Modelo multinivel",
          dv.labels = c("Nivel educacional máximo"),
          pred.labels = c("(Intercepto)", 
                          "Pertenencia a pueblo indígena", 
                          "Dificultad para concentrarse", 
                          "Promedio educativo de los padres (comuna)", 
                          "Promedio conectividad (comuna)"))
```

### **Modelos con pendiente aleatoria**

```{r modeloal1, echo=FALSE, message=FALSE, warning=FALSE, results='asis'}
# Pendiente aleatoria para pueblo_indigena
reg_al1=lmer(nvl_educ ~ 1 + pueblo_indigena + dificultad_conc + mean_conectividad + 
               mean_educ_padres + ( 1 + pueblo_indigena | comuna), data = casen)


tab_model(resultados_1, reg_al1,
          show.ci = FALSE,
          show.icc = FALSE,
          title = "Comparación de modelos",
          dv.labels = c("Modelo multinivel",
                        "Modelo con pendiente aleatoria"),
          pred.labels = c("(Intercepto)", 
                          "Pertenencia a pueblo indígena", 
                          "Dificultad para concentrarse", 
                          "Promedio educativo de los padres (comuna)", 
                          "Promedio conectividad (comuna)"))



```

### **Modelos con interacción entre niveles**

# Biliografía

-   Bourdieu, P., & Passeron, J.-C. (1990). *La reproducción. Elementos para una teoría del sistema de enseñanza*. Laia.

-   Jiménez, J. M., & Fernández, M. A. (2022). Problemas de concentración que afectan el rendimiento académico: Estudio de caso. *Latinoamérica. Revista de Estudios Educativos*, 52(1). <https://latam.redilat.org/index.php/lt/article/view/3246>

-   López, J., & Escobar, A. (2008). Ser indígena en la educación superior: ¿Desventajas reales o percibidas? *Estudios Sociológicos*, 26(78), 713–736. <https://www.scielo.org.mx/scielo.php?pid=S0185-27602008000400003&script=sci_arttext>

-   Mejía, D. A., & Mejía, M. T. (2023). La influencia de los padres en el rendimiento académico de los niños. *ResearchGate*. [https://www.researchgate.net/publication/391068651_La_influencia_de_los_padres_en_el_rendimiento_academico_de_los_ninosThe_influence_of_parents_on_children's_academic_achievement](https://www.researchgate.net/publication/391068651_La_influencia_de_los_padres_en_el_rendimiento_academico_de_los_ninosThe_influence_of_parents_on_children's_academic_achievement)

-   Rodríguez, F., Pérez, M., & Arévalo, J. (2021). Análisis sobre la educación virtual: impactos en el proceso formativo. *Revista Conrado*, 17(83). <https://www.redalyc.org/journal/280/28073811035/html/>

-   Mide UC. (2020). *Indicadores de desarrollo comunal y escolar (IDCE): Desigualdades territoriales en la educación chilena.* Pontificia Universidad Católica de Chile. Recuperado de <https://mideuc.cl>
