---
title: "Incidencia en el nivel educacional máximo alcanzado de adultos chilenos"
subtitle: "Análisis de datos Multinivel"
author: "Matilda Raccagni, Rodrigo Huerta"
date: "2025-05-28"
lang: es
format: html
editor: visual
---

# Abstract

En esta investigación se ahondaran en los factores que inciden en el nivel educacional máximo alcanzado por personas con 20 años o más residentes en 324 comunas de Chile. Se trabajara con un N general de 51.686 casos. Se busca ahondar en la influencia que tienen las siguientes variables: si pertenece a un pueblo indígena; nivel educacional de los padres; conectividad a internet; y dificultad para concentrarse y poner atención. La relevancia de esta investigación radica en que la educación es uno de los pilares fundamentales de las sociedades modernas, tanto en los procesos de socialización como culturales. Existen diversos factores que pueden incidir en alcanzar o no un nivel determinado de educación, como pueden ser los ya nombrados o el nivel de ingresos, el sexo, la orientación sexual o la edad. Se buscará realizar un modelo multinivel donde trabajaremos con variables de nivel 1 y de nivel 2 para ver su incidencia en nuestra variable dependiente.

# **1) Introducción**

La educación es un pilar fundamental del desarrollo individual y colectivo. En sociedades profundamente desiguales como las latinoamericanas y en este caso, la chilena, el acceso y logro educativo son procesos fuertemente influenciados por factores estructurales e individuales. En particular, variables como el nivel educacional de los padres, la pertenencia a pueblos indígenas, las dificultades de concentración, la conectividad digital, junto con la comuna de residencia se configuran como determinantes críticos del nivel educativo máximo alcanzado por los individuos. Esta problemática no solo tiene implicancias en términos de oportunidades individuales, sino que también reproduce desigualdades sociales estructurales que afectan la cohesión y movilidad social (Bourdieu & Passeron, 1990).

Diversos estudios han demostrado que el nivel educativo de los padres constituye un predictor sólido del rendimiento académico y de las trayectorias escolares de sus hijos. Mejía y Mejía (2023) sostienen que los hijos de padres con mayor nivel de instrucción (capital cultural) tienden a alcanzar logros educativos más altos, en parte por el capital cultural que se transmite en el hogar y por el acompañamiento en el proceso educativo. Este fenómeno ha sido ampliamente documentado en donde el capital familiar actúa como una ventaja comparativa.

Otro eje de desigualdad significativa es la pertenencia a pueblos indígenas. En su análisis sobre el acceso y permanencia de estudiantes indígenas en la educación superior, López y Escobar (2008) destacan las múltiples barreras—lingüísticas, económicas y culturales—que enfrentan estos estudiantes. Además, señalan que la discriminación estructural reduce las expectativas de éxito escolar y limita la movilidad educativa de esta población. Esta situación historica que requieren una atención particular.

La conectividad digital ha adquirido una relevancia especial en los últimos años, particularmente a raíz de la pandemia de COVID-19. Rodríguez et al. (2021) muestran cómo la falta de acceso a dispositivos tecnológicos y a internet de calidad afectó negativamente el proceso formativo de miles de estudiantes. Las brechas digitales se han convertido así en un nuevo eje de desigualdad educativa, afectando especialmente a estudiantes de zonas rurales o de bajos ingresos, quienes vieron restringido su derecho a la educación durante largos periodos.

En esta línea, también es relevante considerar la comuna de residencia como un factor que puede incidir en las oportunidades educativas de los individuos. Las comunas en Chile presentan profundas diferencias en términos de calidad de la infraestructura escolar, dotación docente, oferta de programas educativos y condiciones socioeconómicas locales. Así, estudiantes que viven en comunas con mayores recursos y mejor acceso a servicios públicos tienden a contar con un entorno más propicio para el desarrollo académico, mientras que aquellos que residen en comunas más vulnerables enfrentan múltiples obstáculos que limitan su trayectoria escolar. Estas diferencias comunales se traducen en desigualdades en el nivel educativo máximo alcanzado, reforzando patrones territoriales de exclusión y movilidad social reducida.

En el plano individual, factores como la dificultad de concentración también inciden en el rendimiento académico. Jiménez y Fernández (2022) analizan cómo los problemas de concentración afectan negativamente el aprendizaje, y cómo estas dificultades se ven exacerbadas en contextos de pobreza, estrés familiar o ausencia de acompañamiento educativo. Las condiciones del entorno, por tanto, pueden potenciar o mitigar estas dificultades individuales, lo que evidencia la necesidad de un enfoque integral.

En este contexto, es crucial analizar cómo la conjunción de factores como el nivel educativo de los padres, la etnicidad, la conectividad digital, la comuna y las capacidades individuales (como la concentración) contribuyen o limitan el logro educativo máximo. No se trata de fenómenos aislados, sino de un entramado complejo donde se articulan múltiples dimensiones de la desigualdad. Entender esta dinámica resulta clave para proponer intervenciones eficaces que garanticen una mayor equidad en el acceso, permanencia y éxito en el sistema educativo.

Para el presente estudio vamos a utilizar la encuesta CASEN 2022, de la cual se extrajo 51.686 observaciones y 9 variables. Nuestra variable dependiente es “el máximo nivel educacional alcanzado”, y nuestras variables independientes de nivel 1 son “la pertenencia a pueblos originarios” y “dificultad para concentrarse”, en nuestras variables de nivel 2 tenemos el “nivel máximo de educacional alcanzado por los padres” y "conectividad", y nuestra variable de anidación serán las “comunas”.

En base a esto, buscaremos responder la siguiente pregunta de investigación: ¿Qué efecto tienen las condiciones socioeconómicas, culturales y psicológicas de las personas en la desigualdad educativa en Chile, y cómo varía según las características de la comuna?

# **2) Objetivo general e hipótesis**

### **2.1) Objetivo general:**

Evaluar el efecto de las características socioeconómicas, culturales y psicológicas de las personas, y de la comuna de residencia de ellas, sobre la desigualdad educativa en Chile.

### **2.2) Hipótesis Nivel 1:**

-   **H1:** La pertenencia a pueblos originarios se asocia negativamente con el nivel educacional máximo alcanzado.

-   **H2:** La dificultad para concentrarse tiene un efecto negativo sobre el nivel educacional máximo alcanzado.

### **2.3) Hipótesis Nivel 2:**

-   **H3:** Pertenecer a una comuna con un alto nivel de conectividad tiene un efecto positivo sobre el nivel educacional máximo.

-   **H4:** La pertenencia a una comuna con un alto promedio de nivel educativo de los padres se asocia positivamente con el nivel educacional máximo alcanzado

-   **H5:** Pertenecer a una comuna con un mayor promedio de ingreso autónomo se asocia positivamente con el nivel educacional máximo

-   **H6:** El efecto que tiene pertenecer a un pueblo indígena sobre el nivel educacional no es constante entre las comunas.

-   **H7:** El efecto negativo que tiene pertenecer a un pueblo indígena sobre el nivel educacional es menor en comunas con promedios más altos de educación de los padres

# **3) Datos, variables y métodos**

```{r librerias y bbdd, echo=FALSE, warning=FALSE, message=FALSE}
# I- Cargamos las librerias y base de datos

pacman::p_load(tidyverse, # Manipulacion de datos
               car, # Recodificar
               sjPlot, # Tablas y graficos
               sjmisc, # Descriptivos
               kableExtra, # Tablas
               psych, # Bivariados
               corrplot, # Graficos correlación
               broom, 
               gginference,
               ggplot2,
               knitr,
               sjlabelled,
               dplyr,
               stargazer,
               lme4,
               haven,
               reghelper,
               texreg, 
               gt,
               ggeffects,
               labelled,
               influence.ME) # Varios

options(scipen = 999) # para desactivar notacion cientifica
rm(list = ls()) # para limpiar el entorno de trabajo

load("casen_final.Rdata") #cargamos base de datos, 11 variables

casen <- casen_final
```

#### **3.1) Datos y metodología**

Se utilizó la base de datos de la encuesta CASEN 2022, la cual tiene un diseño muestral, probabilístico, con representatividad nacional. Se extrajo una submuestra de 51.775 individuos de 18 años o más, dentro de 335 comunas del país.

Para los análisis, se utilizó una metodología multinivel debido a que, en base a la bibliografía revisada, existen factores contextuales que inciden en la trayectoria educativa de las personas. Además, como presentaremos más adelante.

#### **3.2) Variables y operacionalización**

**Nivel educacional máximo alcanzado:**

-   El objeto de estudio de nuestra investigación es el nivel educacional máximo alcanzado. Esta variable fue construida en base a la variable "educ" que posee la base de datos de la encuesta CASEN 2022, que identifica de forma nominal el nivel de escolaridad de la persona encuestada. Fue recodificada para que pasara de tener un rango de 0 a 12, a un rango de 0 a 8, donde los valores más altos indican un nivel educativo mayor. Los valores recodificados son los siguientes:

    -   **0 = Sin educación formal:** mismo valor que la variable original

    -   **1 = Básica incompleta:** mismo valor que la variable original

    -   **2 = Básica completa:** mismo valor que la variable original

    -   **3 = Media incompleta:** integramos los valores de "Media humanista incompleta (3)" y "Media técnica profesional incompleta (4)"

    -   **4 = Media completa:** integramos los valores de "Media humanista completa (5)" y "Media técnica profesional completa (6)".

    -   **5 = Educación superior incompleta:** integramos los valores de "Técnico nivel superior incompleta (7)" y "Profesional incompleto (9)".

    -   **6 = Educación superior completa:** integramos los valores de "Técnico nivel superior completo (8)" y "Profesional completo (11)".

    -   **7 = Posgrado incompleto:** recodificamos el valor de "Posgrado incompleto (10)" para que tuviera el valor 7.

    -   **8 = Posgrado completo:** recodificamos el valor de "Posgrado completo (12)" para que tuviera el valor 8.

-   La finalidad de la recodificación de esta variable fue obtener una escala ordinal que facilite la interpretación de los resultados. Existen diversas formas de medir el nivel educativo de una persona, como los años de escolaridad, los puntajes de cierta evaluación, o el nivel educativo máximo alcanzado. En esta investigación nos decantamos por esta última forma, ya que creemos que al ser una escala ordinal, facilita la interpretación de los resultados. Esta forma de tratar el nivel de estudios de una persona han sido utilizadas por la Organización para la Cooperación y el Desarrollo Económicos (OCDE, 2018) ———- AGREGAR MÁS DSP y reeredactar para que quede claro...........

**Pertenencia a pueblo indígena**

-   La pertenencia a pueblo indígena es una variable predictora de nivel 1 creada en base a la variable "r3", que pregunta sobre si la persona encuestada pertenece a uno de los 10 pueblos indígenas reconocidos por la ley (Aimara, Rapa-Nui o Pascuenses, Quechua, Mapuche, Atacameño (Likan-Antai), Collas, Kawashkar o Alacalufes, Yámana o Yagán, Diaguita, Chango). Esta variable fue recodificada para obtener una variable dummy, donde el valor 1 indica que sí pertenece a uno de los 10 pueblos originarios que identifica la pregunta, mientras que el valor 0 indica que no pertenece a ninguno.

**Dificultad para concentrarse**

-   La dificultad para concentrarse es la segunda y última variable predictora de nivel 1, la cual mide en una escala de 0 a 3 la dificultad para recordar o concentrarse de una persona. Fue creada en base a la pregunta "h7d", una pregunta tipo Likert, la cual tiene los siguientes valores:

    -   **1 = No, Ninguna dificultad:** se recodificó para que tenga el valor 0.

    -   **2 = Sí, algo de dificultad:** se recodificó para que tenga el valor 1.

    -   **3 = Sí, mucha dificultad:** se recodificó para que tenga el valor 2.

    -   **4 = No puede hacerlo:** se recodificó para que tenga el valor 3.

**Promedio del nivel educacional máximo alcanzado de los padres (por comuna)**

-   Es la primera variable predictora de nivel 2, y mide el promedio comunal de educación parental. Este promedio fue calculado en base a las variables "r12a" y "r12b", las cuales preguntan a la persona encuestada sobre el nivel educacional más alto alcanzado por la madre y por el padre, respectivamente. La recodificación de ambas variables fue realizada de la siguiente manera (ambas variables poseen la misma escala original y recodificada):

    -   **1 = Nunca asistió:** mismo valor que la variable original.

    -   **2 = Educación básica:** mismo valor que la variable original.

    -   **3 = Educación media:** integramos los valores de "Educación Media Científico-Humanista o Humanidades (sistema antiguo) (3)" y "Educación Media Técnica Profesional o Técnica, Comercial, Industrial o Normalista (sistema antiguo) (4)".

    -   **4 = Educación superior**: integramos los valores de "Técnico Nivel Superior (carrera de 1 a 3 años) (5)" y "Profesional (carrera de 4 o más años) (6)".

    -   **5 = Postgrado:** recodificamos el valor de "Postgrado (7)" para que tuviera el valor 5.

-   Con las variables recodificadas, se calculó un promedio entre madre y padre para obtener el promedio de educación parental de la persona encuestada. Luego, se calculó el promedio comunal de educación parental, agrupando por las 335 comunas.

**Promedio del nivel de acceso a internet de los hogares (por comuna)**

-   Esta variable predictora de nivel 2 corresponde a un índice sumativo, con un rango posible entre 0 y 5, que identifica el nivel de acceso a internet del hogar de la persona encuestada. El índice fue construído en base a las siguientes preguntas sobre si la persona encuestada o algún integrante del hogar poseen acceso a algún tipo de conexión pagada a internet, con respuestas de sí o no:

    -   **r17a = Banda ancha fija**

    -   **r17b = Banda ancha móvil (mode, Wifi o USB)**

    -   **r17c = Teléfono móvil que permite conexión a internet (smartphone)**

    -   **r17d = Tablet u otro dispositivo que permite conexión a Internet**

    -   **r17e = Internet satelital**

-   Las respuestas de estas 5 preguntas fueron recodificadas para que el valor 1 indique "Sí", y el valor 0 indique "No", para luego crear un índice sumativo con todas las respuestas. Con el índice listo, se calculó el promedio comunal de acceso a internet de los hogares, agrupando por las 335 comunas presentes en nuestra submuestra.

**Promedio del decil de ingreso autónomo (por comuna)**

-   El promedio del decil de ingresos por comuna es la tercera y última variable predictora de nivel 2. Para obtener el promedio, se utilizó la variable "dau" de la base de datos CASEN 2022, que identifica los deciles autónomos nacionales de los hogares de las personas encuestadas, y luego se obtuvo el promedio comunal agrupando por las 335 comunas presentes.

**Edad**

-   Esta variable se utiliza como variable de control para los modelos realizados. Representa la edad en años de la persona encuestada al momento de la entrevista.

#### **3.3) Estadísticos descriptivos generales**

#### **Estadísticos descriptivos para variables de nivel 1**

```{r descriptivos1, echo=FALSE, warning=FALSE, message=FALSE}

casen$comuna_factor <- as_factor(casen$comuna)

# Descriptivos variables de nivel 1
casen_desc1 = casen %>% select(nvl_educ, pueblo_indigena,
                               dificultad_conc, comuna, edad)

casen_desc1 %>% ungroup() %>%
  select(-comuna) %>%
  psych::describe() %>%
  select(n, mean, sd, median, min, max, range) %>%
  kable(
    caption = "Descriptivos generales de variables nivel 1",
    digits = 2
  ) %>%
  kable_styling(full_width = TRUE)
```

**a) Nivel educacional máximo alcanzado (dependiente):**

**b) Pertenencia a pueblos indígenas (independiente, nivel 1):**

**c) Dificultad para concentrarse (independiente, nivel 1):**

**d) Edad (variable de control)**

.........

#### **Estadísticos descriptivos para variables de nivel 2**

```{r descriptivos2, echo=FALSE, warning=FALSE, message=FALSE}

casen_desc2 <- casen %>%
  group_by(comuna) %>%
  summarise(
    mean_educ_padres = mean(mean_educ_padres),
    mean_conectividad = mean(mean_conectividad),
    mean_dau = mean(mean_dau),
    comunas = n()
  )

casen_desc2 %>%
  select(mean_educ_padres, mean_conectividad, mean_dau, comunas) %>%
  psych::describe() %>%
  select(n, mean, sd, median, min, max, range) %>%
  kable(
    caption = "Descriptivos generales de variables de nivel 2",
    digits = 2
  ) %>%
  kable_styling(full_width = TRUE)

```

**e) Promedio del nivel educacional de los padres por comuna (independiente, nivel 2)**

**f) Promedio de conectividad por comuna (independiente, nivel 2)**

**g) Promedio del decil de ingresos por comuna (independiente, nivel 2)**

**h) Comuna (cluster)**

La variable comuna identifica la unidad territorial en la que reside cada persona encuestada. Corresponde a una variable categórica nominal con 335 categorías posibles, una por cada comuna del país. En este análisis se utilizará esta variable como la variable de anidación o cluster.

#### **3.4) Métodos**

!!!!!!!!aquí describir los modelos a usar. Usamos el nulo, predictores nvl1, predictores nvl2, multinivel, pendiente aleatoria y de interacción entre niveles

# **4) Resultados**

#### **4.1) Gráficos bivariados**

**I- Relación entre nivel educacional máximo alcanzado y promedio de conectividad comunal**

```{r bivariados1, echo=FALSE, warning=FALSE, message=FALSE}
# Gráficos bivariados
# I-
casen_biv1=casen %>% group_by(comuna) %>% select(mean_conectividad, nvl_educ, comuna) %>% na.omit() %>% summarise_all(mean)

sjPlot::plot_scatter(
  data = casen_biv1,
  x = mean_conectividad,
  y = nvl_educ,
  dot.labels = to_label(casen_biv1$comuna),
  fit.line = "lm",
  show.ci = TRUE,
  title = "Relación entre conectividad comunal y nivel educacional alcanzado",
  axis.title = c("Promedio de conectividad comunal", 
                 "Nivel educacional máximo alcanzado")
)
```

--descripcion del gráfico 1.........

**II- Relación entre decil de ingresos comunal y nivel educacional alcanzado**

```{r bivariados2, echo=FALSE, warning=FALSE, message=FALSE}
# II-
casen_biv2=casen %>% group_by(comuna) %>% select(mean_dau, nvl_educ, comuna) %>% na.omit() %>% summarise_all(mean)

sjPlot::plot_scatter(
  data = casen_biv2,
  x = mean_dau,
  y = nvl_educ,
  dot.labels = to_label(casen_biv1$comuna),
  fit.line = "lm",
  show.ci = TRUE,
  title = "Relación entre decil de ingresos comunal y nivel educacional alcanzado",
  axis.title = c("Promedio de decil de ingreso autónomo comunal", 
                 "Nivel educacional máximo alcanzado")
)
```

--descripcion del gráfico 2.......

#### **4.2) Centrado de variables y casos influyentes**

```{r centrado, echo=FALSE, warning=FALSE, message=FALSE}
# Centrado de la variable comprometida en la interacción
casen <- casen %>% ungroup() %>%
  mutate(mean_educ_padres_gmc = mean_educ_padres-mean(mean_educ_padres))

mg_educ_padres <- mean(casen$mean_educ_padres) # 2.24 = media general del nivel educacional de los padres

# Centrado de la variable mean_conectividad
casen <- casen %>% ungroup() %>%
  mutate(mean_conectividad_gmc = mean_conectividad-mean(mean_conectividad))

mg_conectividad <- mean(casen$mean_conectividad) # 2.22 = media general de acceso a internet

# mg = media general de las variables

# Centrado de la variable mean_dau
casen <- casen %>% ungroup() %>%
  mutate(mean_dau_gmc = mean_dau - mean(mean_dau, na.rm = TRUE))

mg_dau <- mean(casen$mean_dau) # 5.08 = media general del decil de ingresos

```

---discutir centrado y casos influyentes..........

#### **4.3) Resultados de los modelos**

```{r creacion de modelos, echo=FALSE, message=FALSE, warning=FALSE, results='asis'}
# 1) Modelo nulo
modelo_nulo = lmer(nvl_educ ~ 1 + (1 | comuna_factor), data = casen)

# 2) Modelo con variables de nivel 1
resultados_1 = lmer(nvl_educ ~ pueblo_indigena + dificultad_conc + edad + (1 | comuna_factor), data = casen)

# 3) Modelo con variables de nivel 2
resultados_2 = lmer(nvl_educ ~ mean_conectividad_gmc + mean_educ_padres_gmc + mean_dau_gmc + (1 | comuna_factor), data = casen)

# 4) Modelo con variables de nivel 1 y 2
resultados_3 <- lmer(nvl_educ ~ pueblo_indigena + dificultad_conc + edad +
                       mean_conectividad_gmc + mean_educ_padres_gmc + mean_dau_gmc +
                       (1 | comuna_factor), data = casen)

# 5) Pendiente aleatoria (+ test de devianza)
# Pendiente aleatoria para pueblo_indigena
reg_al1=lmer(nvl_educ ~ 1 + pueblo_indigena + dificultad_conc + edad + mean_conectividad_gmc + 
               mean_educ_padres_gmc + mean_dau_gmc + ( 1 + pueblo_indigena | comuna_factor), data = casen)

# 6) Interacción entre niveles
reg_int <- lmer(nvl_educ ~ pueblo_indigena*mean_educ_padres_gmc + dificultad_conc + edad + mean_dau_gmc +
                  mean_conectividad_gmc + (1 + pueblo_indigena | comuna_factor), data = casen)

# Tabla para comparar los modelos
# CÓDIGO PARA COMPARAR MODELOS
tab_model(modelo_nulo, resultados_1, resultados_2, resultados_3, reg_al1, reg_int,
          show.ci = FALSE,
          show.icc = TRUE,
          title = "Comparación de modelos",
          dv.labels = c("Modelo Nulo", 
                        "Modelo con predictores de nivel 1", 
                        "Modelo con predictores de nivel 2", 
                        "Modelo con predictores de nivel 1 y 2",
                        "Modelo con pendiente aleatoria",
                        "Modelo con interacción entre niveles"),
          pred.labels = c("(Intercepto)", 
                          "Pertenencia a pueblo indígena", 
                          "Dificultad para concentrarse", 
                          "Promedio nivel educativo de los padres (centrado)", 
                          "Promedio conectividad (centrado)",
                          "Interacción (pueblo_indigena:mean_educ_padres)"))
```

-----Explicar la organización de las tablas y comentar......

#### **4.4) Test de devianza**

```{r test de devianza, echo=FALSE, message=FALSE, warning=FALSE, results='asis'}
# Test de devianza
anova_resultados <- anova(resultados_3, reg_al1)

kable(anova_resultados, caption = "Comparación de modelos con test ANOVA")

```

----describir test ANOVA......

#### **4.5) Gráficos con pendiente aleatoria**

```{r grafico pendiente_al, echo=FALSE, message=FALSE, warning=FALSE, results='asis'}
# Graficar pendiente aleatoria

graf1=ggpredict(reg_al1, terms = c("pueblo_indigena","comuna_factor [Iquique, Calama, La Serena, Vallenar, Santiago, Concepción, Temuco, Valdivia, Punta Arenas]"), type = "random")
                                   
plot(graf1) # esto ponerlo dsp en el análisis separado de cada modelo
```

----describir gráfico con pendiente aleatoria (decir q seleccionamos ciertas comunas etc etc)......

#### **4.6) Gráfico de interacción entre niveles**

```{r grafico int_niveles, echo=FALSE, message=FALSE, warning=FALSE, results='asis'}
plot_model(reg_int, type = "int")
```

----describir gráfico de interacción y discutir porque no es significativo

# **5) Conclusiones y discusiones**

----discutir resultdosssssssss............

# **Referencias**

-   Bourdieu, P., & Passeron, J.-C. (1990). *La reproducción. Elementos para una teoría del sistema de enseñanza*. Laia.

-   Jiménez, J. M., & Fernández, M. A. (2022). Problemas de concentración que afectan el rendimiento académico: Estudio de caso. *Latinoamérica. Revista de Estudios Educativos*, 52(1). <https://latam.redilat.org/index.php/lt/article/view/3246>

-   López, J., & Escobar, A. (2008). Ser indígena en la educación superior: ¿Desventajas reales o percibidas? *Estudios Sociológicos*, 26(78), 713–736. <https://www.scielo.org.mx/scielo.php?pid=S0185-27602008000400003&script=sci_arttext>

-   Mejía, D. A., & Mejía, M. T. (2023). La influencia de los padres en el rendimiento académico de los niños. *ResearchGate*. [https://www.researchgate.net/publication/391068651_La_influencia_de_los_padres_en_el_rendimiento_academico_de_los_ninosThe_influence_of_parents_on_children's_academic_achievement](https://www.researchgate.net/publication/391068651_La_influencia_de_los_padres_en_el_rendimiento_academico_de_los_ninosThe_influence_of_parents_on_children's_academic_achievement)

-   Rodríguez, F., Pérez, M., & Arévalo, J. (2021). Análisis sobre la educación virtual: impactos en el proceso formativo. *Revista Conrado*, 17(83). <https://www.redalyc.org/journal/280/28073811035/html/>

-   Mide UC. (2020). *Indicadores de desarrollo comunal y escolar (IDCE): Desigualdades territoriales en la educación chilena.* Pontificia Universidad Católica de Chile. Recuperado de <https://mideuc.cl>
