---
title: "Incidencia en el nivel educacional máximo alcanzado de adultos chilenos"
subtitle: "Análisis de datos Multinivel"
author: "Matilda Raccagni, Rodrigo Huerta"
date: "2025-05-28"
lang: es
format: html
editor: visual
---

# Abstracto

# Introducción

La educación es un pilar fundamental del desarrollo individual y colectivo. En sociedades profundamente desiguales como las latinoamericanas y en este caso, la chilena, el acceso y logro educativo son procesos fuertemente influenciados por factores estructurales e individuales. En particular, variables como el nivel educacional de los padres, la pertenencia a pueblos indígenas, las dificultades de concentración, la conectividad digital, la residencia en zonas rurales o urbanas, junto con la comuna de residencia se configuran como determinantes críticos del nivel educativo máximo alcanzado por los individuos. Esta problemática no solo tiene implicancias en términos de oportunidades individuales, sino que también reproduce desigualdades sociales estructurales que afectan la cohesión y movilidad social (Bourdieu & Passeron, 1990).

Diversos estudios han demostrado que el nivel educativo de los padres constituye un predictor sólido del rendimiento académico y de las trayectorias escolares de sus hijos. Mejía y Mejía (2023) sostienen que los hijos de padres con mayor nivel de instrucción (capital cultural) tienden a alcanzar logros educativos más altos, en parte por el capital cultural que se transmite en el hogar y por el acompañamiento en el proceso educativo. Este fenómeno ha sido ampliamente documentado en donde el capital familiar actúa como una ventaja comparativa.

Otro eje de desigualdad significativa es la pertenencia a pueblos indígenas. En su análisis sobre el acceso y permanencia de estudiantes indígenas en la educación superior, López y Escobar (2008) destacan las múltiples barreras—lingüísticas, económicas y culturales—que enfrentan estos estudiantes. Además, señalan que la discriminación estructural reduce las expectativas de éxito escolar y limita la movilidad educativa de esta población. Esta situación historica que requieren una atención particular.

La conectividad digital ha adquirido una relevancia especial en los últimos años, particularmente a raíz de la pandemia de COVID-19. Rodríguez et al. (2021) muestran cómo la falta de acceso a dispositivos tecnológicos y a internet de calidad afectó negativamente el proceso formativo de miles de estudiantes. Las brechas digitales se han convertido así en un nuevo eje de desigualdad educativa, afectando especialmente a estudiantes de zonas rurales o de bajos ingresos, quienes vieron restringido su derecho a la educación durante largos periodos.

Además, la residencia en zonas rurales representa una condición estructural que afecta el logro educativo. Según Manzano (2021), los estudiantes que viven en áreas rurales suelen tener menos acceso a centros educativos, materiales didácticos, docentes calificados y conectividad digital, lo cual incide directamente en sus trayectorias educativas. Estas desigualdades geográficas refuerzan las desventajas acumuladas y dificultan la equidad en el acceso a oportunidades educativas. El aislamiento territorial, la baja densidad poblacional y la dispersión escolar dificultan la implementación de políticas educativas inclusivas y sostenidas en estos territorios.

En esta línea, también es relevante considerar la **comuna de residencia** como un factor que puede incidir en las oportunidades educativas de los individuos. Las comunas en Chile presentan profundas diferencias en términos de calidad de la infraestructura escolar, dotación docente, oferta de programas educativos y condiciones socioeconómicas locales. Así, estudiantes que viven en comunas con mayores recursos y mejor acceso a servicios públicos tienden a contar con un entorno más propicio para el desarrollo académico, mientras que aquellos que residen en comunas más vulnerables enfrentan múltiples obstáculos que limitan su trayectoria escolar. Estas diferencias comunales se traducen en desigualdades en el nivel educativo máximo alcanzado, reforzando patrones territoriales de exclusión y movilidad social reducida.

En el plano individual, factores como la dificultad de concentración también inciden en el rendimiento académico. Jiménez y Fernández (2022) analizan cómo los problemas de concentración afectan negativamente el aprendizaje, y cómo estas dificultades se ven exacerbadas en contextos de pobreza, estrés familiar o ausencia de acompañamiento educativo. Las condiciones del entorno, por tanto, pueden potenciar o mitigar estas dificultades individuales, lo que evidencia la necesidad de un enfoque integral.

En este contexto, es crucial analizar cómo la conjunción de factores como el nivel educativo de los padres, la etnicidad, la conectividad digital, el área de residencia, la comuna y las capacidades individuales (como la concentración) contribuyen o limitan el logro educativo máximo. No se trata de fenómenos aislados, sino de un entramado complejo donde se articulan múltiples dimensiones de la desigualdad. Entender esta dinámica resulta clave para proponer intervenciones eficaces que garanticen una mayor equidad en el acceso, permanencia y éxito en el sistema educativo.

Para el presente estudio vamos a utilizar la encuesta CASEN 2022, de la cual se extrajo 51.686 observaciones y 9 variables. Nuestra variable dependiente es “el máximo nivel educacional alcanzado”, y nuestras variables independientes de nivel 1 son “la pertenencia a pueblos originarios” y “dificultad para concentrarse”, en nuestras variables de nivel 2 tenemos el “nivel máximo de educacional alcanzado por los padres” y “si vive en una zona rural o urbana”, nuestra variable de anidación serán las “comunas”

# Variables

Aqui ponemos las variables, de acuerdo con la [pauta](https://correlacional.netlify.app/trabajos).

Podemos cargar las librerías sin que aparezca en nuestro informe, señalando la especificación al chunk `echo=FALSE`.

```{r librerias, echo=FALSE, warning=FALSE, message=FALSE, collapse=TRUE}
pacman::p_load(tidyverse, # Manipulacion de datos
               car, # Recodificar
               sjPlot, # Tablas y graficos
               sjmisc, # Descriptivos
               kableExtra, # Tablas
               psych, # Bivariados
               corrplot, # Graficos correlación
               broom, 
               gginference,
               ggplot2,
               dplyr,
               stargazer,
               lme4,
               haven,
               reghelper,
               texreg, 
               gt) # Varios           

options(scipen = 999) # para desactivar notacion cientifica
rm(list = ls()) # para limpiar el entorno de trabajo
```

Esto lo podemos repetir para la carga de la base de datos y el procesamiento de los datos.

```{r datos, echo=FALSE, warning=FALSE, message=FALSE}
load("casen.Rdata") #cargamos base de datos

moda <- function(x) {
  uniq_x <- unique(x)
  uniq_x[which.max(tabulate(match(x, uniq_x)))]
}
```

A continuación, en nuestro ejemplo describiremos las variables necesarias para responder a nuestro objetivo.

## Descripción de variables

En este ejemplo, se seleccionaron las variables:

-   sexo: sexo del encuestado, con nivel de medición nominal
-   edad: edad del encuestado, con nivel de medición intervalar
-   nedu: nivel educativo del encuestado, con nivel de medición ordinal

Y las variables del módulo de Salud y Bienestar, referentes a *Estado de ánimo: sintomatología depresiva*, con nivel de medición ordinal, los ítems son los siguientes:

-   Frecuencia: Poco interés o alegría
-   Frecuencia: Decaimiento, pesadez o desesperanza
-   Frecuencia: Dificultad para dormir o exceso de sueño
-   Frecuencia: Cansancio o sensación de falta de energía
-   Frecuencia: Apetito disminuido o aumentado
-   Frecuencia: Dificultad para concentrarse
-   Frecuencia: Mala opinión de sí mismo
-   Frecuencia: Enlentecimiento físico
-   Frecuencia: Pensamiento de muerte o dañarse

Descripción estadisticos:

En la variable máximo nivel educacional alcanzado se puede observar que la media de esta variable es 4, al igual que su moda, lo que equivale a la educación media completa, tambien se observa una desviación estandar de 1.85 puntos con respecto de la media , por otro lado un 25% de los encuestados llegaron a un nivel de educación básica incompleta. Y solamente un 24,57% de la muestra tuvo algún tipo de educación superior (universitaria o tecnica) y/o postgrado.

```{r, echo=FALSE, warning=FALSE, message=FALSE}
  
desc1 <- casen %>% 
  summarise("Media" = mean(nvl_educ),
            "Mediana" = median(nvl_educ),
            "Cuartil 1" = quantile(nvl_educ, probs = .25),
            "Cuartil 3" = quantile(nvl_educ, probs = .75),
            "Rango" = max(nvl_educ) - min(nvl_educ),
            "Desviacion estandar" = sd(nvl_educ),
            "Varianza" = var(nvl_educ),
            "Moda" = moda(casen$nvl_educ))

tabla1 <- kableExtra::kbl(desc1, escape=F, full_width = F, caption = "Tabla 1: Estadísticos descriptivos nivel educacional")  %>%
  kable_paper("hover") %>%
  kableExtra::kable_classic(full_width = F, font_size = 14) %>% kable_minimal() %>%
  kableExtra::add_footnote(label = "Fuente: Elaboración propia en base a Encuesta CASEN 2022.")

tabla1

casen <- casen %>%
  mutate(nvl_educ_label = case_when(
    nvl_educ == 0 ~ "Sin educación",
    nvl_educ == 1 ~ "Básica incompleta",
    nvl_educ == 2 ~ "Básica completa",
    nvl_educ == 3 ~ "Media incompleta",
    nvl_educ == 4 ~ "Media completa",
    nvl_educ == 5 ~ "Superior incompleta",
    nvl_educ == 6 ~ "Superior completa",
    nvl_educ == 7 ~ "Postgrado incompleta",
    nvl_educ == 8 ~ "Postgrado completa",
    FALSE ~ "Otro / No especificado"
  ))

casen <- casen %>%
  mutate(nvl_educ_label = factor(nvl_educ_label,
                                 levels = c(
                                   "Sin educación",
                                   "Básica incompleta",
                                   "Básica completa",
                                   "Media incompleta",
                                   "Media completa",
                                   "Superior incompleta",
                                   "Superior completa",
                                   "Postgrado incompleta",
                                   "Postgrado completa"
                                 )))

desc1.2 <- casen %>%
  group_by(nvl_educ_label) %>%
  summarise(n = n()) %>%
  mutate(prop = round((n / sum(n)) * 100, 2))

tabla1.2 <- desc1.2 %>% 
  kableExtra::kable(format = "html",
                    align = "c",
                    col.names = c("Nivel máximo alcanzado", "n", "Proporción (%)"),
                    caption = "Tabla 1.2: Nivel máximo alcanzado") %>% 
  kableExtra::kable_classic(full_width = FALSE, position = "center", font_size = 14) %>% 
  kableExtra::add_footnote(label = "Fuente: Elaboración propia en base a Encuesta CASEN 2022.")

tabla1.2
```

En la variable de pueblos indigenas podemos observar que del total de la muestra de 51.686 encuestados, un 86.84% no se concidera o no pertenece a un pueblo originario, mientras que el 13.16% de los encuestados si pertenece o se considera a si mismo parte de pueblos originarios.

```{r echo=FALSE, warning=FALSE, message=FALSE}
desc2 <- casen %>%
  group_by(pueblo_indigena) %>% # agrupamos 
  summarise(n = n()) %>% # contamos por categ de respuesta
  mutate(prop = round((n / sum(n)) * 100, 2)) # porcentaje

tabla2 <- desc2 %>% 
  kableExtra::kable(format = "html",
                    align = "c",
                    col.names = c("Pertenencia pueblo indigena (1=si)", "n", "Proporción (%)"),
                    caption = "Tabla 2: Pertenencia pueblo indigena") %>% 
  kableExtra::kable_classic(full_width = FALSE, position = "center", font_size = 14) %>% 
  kableExtra::add_footnote(label = "Fuente: Elaboración propia en base a Encuesta CASEN 2022.")

tabla2
```

Dificultad para concentrarse

```{r echo=FALSE, warning=FALSE, message=FALSE}
desc3 <- casen %>% 
  summarise("Media" = mean(dificultad_conc),
            "Mediana" = median(dificultad_conc),
            "Cuartil 1" = quantile(dificultad_conc, probs = .25),
            "Cuartil 3" = quantile(dificultad_conc, probs = .75),
            "Rango" = max(dificultad_conc) - min(dificultad_conc),
            "Desviacion estandar" = sd(dificultad_conc),
            "Varianza" = var(dificultad_conc),
            "Moda" = moda(casen$dificultad_conc))

tabla3 <- kableExtra::kbl(desc3, escape=F, full_width = F, caption = "Tabla 3: Estadísticos descriptivos de Dificultad de concentración")  %>%
  kable_paper("hover") %>%
  kableExtra::kable_classic(full_width = F, font_size = 14) %>% kable_minimal() %>%
  kableExtra::add_footnote(label = "Fuente: Elaboración propia en base a Encuesta CASEN 2022.")

tabla3

# Cargar paquetes necesarios
library(dplyr)
library(gt)

tabla_apa_gt <- casen %>%
  dplyr::count(dificultad_conc) %>%
  dplyr::mutate(
    Porcentaje = round(n / sum(n) * 100, 2)
  ) %>%
  dplyr::rename(
    Categoría = dificultad_conc,
    Frecuencia = n,
    `%` = Porcentaje
  ) %>%
  gt::gt() %>%
  gt::tab_header(
    title = gt::md("**Tabla 3.2.** Frecuencias y porcentajes de dificultad de concentración"),
    subtitle = "Encuesta CASEN 2022"
  ) %>%
  gt::fmt_number(columns = `%`, decimals = 2) %>%
  gt::tab_source_note("Fuente: Elaboración propia con base en CASEN 2022") %>%
  gt::cols_align(align = "center", columns = gt::everything())

tabla_apa_gt
```

Area rural o urbana

```{r echo=FALSE, warning=FALSE, message=FALSE}
desc4 <- casen %>%
  group_by(area) %>% # agrupamos 
  summarise(n = n()) %>% # contamos por categ de respuesta
  mutate(prop = round((n / sum(n)) * 100, 2)) # porcentaje

tabla4 <- desc4 %>% 
  kableExtra::kable(format = "html",
                    align = "c",
                    col.names = c("Sector rural o urbano (1=urbano)", "n", "Proporción (%)"),
                    caption = "Tabla 4: Sector rural o urbano") %>% 
  kableExtra::kable_classic(full_width = FALSE, position = "center", font_size = 14) %>% 
  kableExtra::add_footnote(label = "Fuente: Elaboración propia en base a Encuesta CASEN 2022.")

tabla4
```

promedio maximo nivel educacional padres

```{r echo=FALSE, warning=FALSE, message=FALSE}
desc5 <- casen %>% 
  summarise("Media" = mean(nvl_educ_padres),
            "Mediana" = median(nvl_educ_padres),
            "Cuartil 1" = quantile(nvl_educ_padres, probs = .25),
            "Cuartil 3" = quantile(nvl_educ_padres, probs = .75),
            "Rango" = max(nvl_educ_padres) - min(nvl_educ_padres),
            "Desviacion estandar" = sd(nvl_educ_padres),
            "Varianza" = var(nvl_educ_padres),
            "Moda" = moda(casen$nvl_educ_padres))

tabla5 <- kableExtra::kbl(desc5, escape=F, full_width = F, caption = "Tabla 5: Estadísticos descriptivos Maximo nivel educacional alcanzado padres (promedio)")  %>%
  kable_paper("hover") %>%
  kableExtra::kable_classic(full_width = F, font_size = 14) %>% kable_minimal() %>%
  kableExtra::add_footnote(label = "Fuente: Elaboración propia en base a Encuesta CASEN 2022.")

tabla5
```

escala conectividad

```{r echo=FALSE, warning=FALSE, message=FALSE}
desc6 <- casen %>% 
  summarise("Media" = mean(conectividad),
            "Mediana" = median(conectividad),
            "Cuartil 1" = quantile(conectividad, probs = .25),
            "Cuartil 3" = quantile(conectividad, probs = .75),
            "Rango" = max(conectividad) - min(conectividad),
            "Desviacion estandar" = sd(conectividad),
            "Varianza" = var(conectividad),
            "Moda" = moda(casen$conectividad))

tabla6 <- kableExtra::kbl(desc6, escape=F, full_width = F, caption = "Tabla 6: Estadísticos descriptivos Nivel de conectividad")  %>%
  kable_paper("hover") %>%
  kableExtra::kable_classic(full_width = F, font_size = 14) %>% kable_minimal() %>%
  kableExtra::add_footnote(label = "Fuente: Elaboración propia en base a Encuesta CASEN 2022.")

tabla6
```

comuna

```{r, echo=FALSE, warning=FALSE, message=FALSE}

casen <- casen %>%
  mutate(comuna_label = as_factor(comuna))

comuna_freq <- casen %>%
  count(comuna_label) %>%
  mutate(porcentaje = n / sum(n) * 100)


# Calcular frecuencias y ordenar
freq_comunas <- casen %>%
  count(comuna_label, sort = FALSE)

top_25 <- freq_comunas %>%
  slice_max(n, n = 25)

ggplot(top_25, aes(x = reorder(comuna_label, n), y = n)) +
  geom_col(fill = "darkgreen") +
  coord_flip() +
  labs(title = "Top 25 comunas más frecuentes", x = "Comuna", y = "Frecuencia") +
  theme_minimal()

```

En la @tbl-sexo podemos ver que la proporción de mujeres que responde la encuesta corresponde a `r pm`%, mientras que la propoción de hombres corresponde a `r ph`%.

```{r tbl-sexo, echo=FALSE, warning=FALSE, message=FALSE}
#| label: tbl-sexo
#| tbl-cap: "Distribución de sexo"
#| tbl-cap-location: top
#| warning: false
tabla1
```

# Análisis

Aqui ponemos el análisis, de acuerdo con la [pauta](https://correlacional.netlify.app/trabajos).

En nuestro ejemplo, analizaremos la correlación entre algunas variables.

```{r, echo=FALSE, warning=FALSE, message=FALSE}
cor_edad_dep <- cor(data$edad, data$sint_depresivos)
cor_nedu_dep <- cor(data$nedu, data$sint_depresivos)
cor_nedu_edad <- cor(data$nedu, data$edad)
```

```{r, echo=FALSE, warning=FALSE, message=FALSE}
g1 <- data %>% 
  group_by(nedu) %>% 
  summarise(sint_dep = mean(sint_depresivos, na.rm = T),
            edad=mean(edad, na.rm = T))

grafico1 <- ggplot(data = g1,
       mapping = aes(x = sint_dep, y = edad, label = nedu)) +
  geom_point() +
  geom_smooth(method = "lm",colour = "black",fill="lightblue",size=0.5) + 
  labs(x = "Sintomatología depresiva",
       y = "Edad",
       caption = "Fuente: Elaboración propia en base a ELSOC 2026") +
  theme_bw()

```

En la @fig-cor_edad_dep es posible apreciar... La correlación entre la edad y el promedio de la sintomatología depresiva corresponde a `r cor_edad_dep`.

```{r fig-cor_edad_dep, echo=FALSE}
#| label: fig-cor_edad_dep
#| fig-cap: "Correlación entre edad y sintomatología depresiva"
#| warning: false
#| message: false
#| fig-align: center
#| out-width: 80%
grafico1
```

# Conclusiones

Aqui redactamos algunas conclusiones, de acuerdo con la [pauta](https://correlacional.netlify.app/trabajos).

# Biliografía

-   Bourdieu, P., & Passeron, J.-C. (1990). *La reproducción. Elementos para una teoría del sistema de enseñanza*. Laia.

-   Jiménez, J. M., & Fernández, M. A. (2022). Problemas de concentración que afectan el rendimiento académico: Estudio de caso. *Latinoamérica. Revista de Estudios Educativos*, 52(1). <https://latam.redilat.org/index.php/lt/article/view/3246>

-   López, J., & Escobar, A. (2008). Ser indígena en la educación superior: ¿Desventajas reales o percibidas? *Estudios Sociológicos*, 26(78), 713–736. <https://www.scielo.org.mx/scielo.php?pid=S0185-27602008000400003&script=sci_arttext>

-   Manzano, A. (2021). Desigualdades educativas entre el campo y la ciudad: Un análisis territorial del acceso a la educación básica. *Revista Latinoamericana de Educación Inclusiva*, 15(1), 45–64. https://doi.org/10.4067/S0718-73782021000100045

-   Mejía, D. A., & Mejía, M. T. (2023). La influencia de los padres en el rendimiento académico de los niños. *ResearchGate*. [https://www.researchgate.net/publication/391068651_La_influencia_de_los_padres_en_el_rendimiento_academico_de_los_ninosThe_influence_of_parents_on_children's_academic_achievement](https://www.researchgate.net/publication/391068651_La_influencia_de_los_padres_en_el_rendimiento_academico_de_los_ninosThe_influence_of_parents_on_children's_academic_achievement)

-   Rodríguez, F., Pérez, M., & Arévalo, J. (2021). Análisis sobre la educación virtual: impactos en el proceso formativo. *Revista Conrado*, 17(83). <https://www.redalyc.org/journal/280/28073811035/html/>

-   Salas, C. (2020). El ingreso familiar como determinante de la asistencia escolar de los jóvenes. *Problemas del Desarrollo*, 51(201). <https://www.probdes.iiec.unam.mx/index.php/pde/article/view/69395/61488>
